臺灣桃園地方法院民事裁定　　　　　 100年度消債聲字第25號
聲　請　人　陳怡秀
代　理　人　黃仕瀚律師
上列當事人因消費者債務清理事件聲請更生，經本院裁定清算程
終結後聲請免責，本院裁定如下：
    主  文
債務人陳怡秀不免責。
    理  由
一、按法院裁定開始清算程序後，債務人有薪資、執行業務所得
    或其他固定收入，而普通債權人之分配總額低於債務人聲請
    清算前2 年間，可處分所得扣除自己及依法應受其扶養者所
    必要生活費用之數額者，法院應為不免責之裁定。但債務人
    證明經普通債權人全體同意者，不在此限；又債務人有因浪
    費、賭博或其他投機行為，致財產顯然減少或負擔過重之債
    務，而生開始清算之原因者，法院應為不免責之裁定。但債
    務人證明經普通債權人全體同意者，不在此限。消費者債務
    清理條例第133 條、第134 條第4 款分別定有明文。查消費
    者債務清理制度並非在使債務人恣意消費所造成之債務而轉
    嫁予債權人負擔，故債務人免責制度，應在鼓勵勤勞誠實之
    債務人，而非縱容債務人奢侈浪費，倘債務人於聲請清算前
    之相當期間內，利用信用金融之機會，恣意為非屬通常生活
    所需之鉅額消費或作奢侈性、浪費性之消費而不在意日後履
    行返還之能力，自不容其利用消費者債務清理條例中之免責
    制度，致濫用清算程序以規避其應負擔之償還責任，如此始
    符消費者債務清理條例之立法本旨。
二、本件聲請人即債務人陳怡秀前於民國97年11月18日聲請更生
    ，經本院以98年度消債更字第26號裁定准予開始更生程序，
    並以98年度執消債更字第59號進行更生程序，後因聲請人所
    提出之更生方案未能依消費者債務清理條例第60條規定獲得
    債權人同意，且不符合得由法院逕以裁定認可更生方案之要
    件，經本院以99年度消債清字第6 號裁定自99年1 月15日開
    始清算程序，並以99年度司執消債清字第4 號進行清算程序
    ，嗣將聲請人名下富邦人壽公司之保單2 筆及遠雄人壽公司
    之保單1 筆之解約金合計新台幣（下同）2 萬4,175 元，全
    數變價並經分配完結，而終結清算程序等情，有上開裁定在
    卷可稽，並經本院調閱上開更生、清算卷宗查核無訛。
三、經查：
  (一)債權人豐（台灣）商業銀行股份有限公司、日盛國際商業
    銀行股份有限公司等均具狀表示不同意聲請人免責，並稱：
    聲請人之消費多係奢侈、浪費之性質，顯非日常生活所需之
    消費帳款，故不應予以免責等語。
  (二)查聲請人於100 年3 月16日表示意見狀中陳稱其目前從事PC
    板鑽針研磨技術員，堪認聲請人於法院裁定開始清算程序後
    具有固定收入。依聲請人於99年3 月29日提出之財產及收入
    狀況報告書所載，聲請人於聲請更生前二年（按法院裁定開
    始更生程序後，債務人免責前，法院裁定開始清算程序，其
    已進行之更生程序，適於清算程序者，作為清算程序之一部
    ；其更生聲請視為清算聲請，消費者債務清理條例第78條第
    1 項定有明文，故本件進行消費者債務清理條例第133 條應
    否為不免責裁定之審查，應以聲請更生前二年間之可處分所
    得及必要生活費用計算）即95年1 月1 日至96年12月31日之
    薪資所得為82萬9,955 元（見99年度司執消債清字第4 號卷
    一第88頁），經扣除2 年間自己及依法應受其扶養者每月所
    必要生活費用39萬1,896 元【按聲請人財產及收入狀況報告
    書雖記載其聲請前2 年內必要支出，包含房租支出每月6,50
    0 元、伙食及交通費每月約1 萬元、勞保414 元、健保434
    元、瓦斯費449 元、電話費34 0元、手機費262 元、醫療費
    1,173 元、人壽保險費3,232 元、綜合所得稅1,107 元、電
    費968 元、水費269 元，共計2 萬5,148 元，惟查：1.聲請
    人就上開支出僅提出房屋租賃契約書、繳費證明單、醫療費
    用收據等為證。查原告之租屋處係在桃園縣蘆竹鄉○○街○
    段95巷2 弄2-4 號，而原告所任職之敬茂電子股份有限公司
    之營業所為桃園縣蘆竹鄉○○村○○路○段338 號，均位在
    桃園縣蘆竹鄉，並非跨縣市通勤，此有原告提出之租賃契約
    及96年度綜合所得稅各類所得資料清單等在卷可參（見台灣
    台北地方法院97年度消債更字第1115號卷第13頁、第32頁）
    ，又衡諸目前消費現況，每人每月4,500 元之伙食費用應足
    夠支應基本生活所需，聲請人主張其伙食費及交通費用每月
    約1 萬元，實屬過高，而行政院內政部曾公布臺灣省97年每
    人每月最低生活費為9,829 元，此金額雖非可一體適用，然
    究非不可作為衡量維持基本生活所需費用之標準，是本院認
    聲請人之伙食及交通支出、水電瓦斯費用、醫療費用、電話
    費、勞健保及綜合所得稅等日常生活支出應以9,829 元為適
    當，再加計房屋租金6,500 元，聲請人每月之生活必要支出
    為1 萬6,329 元。至聲請人主張其每月需支出人壽保險費3,
    232 元部分，蓋保險係為避免將來不確定之危險對被保險人
    之人身或財產造成損害，故給付一定保險費，而由保險人負
    擔危險及損害之制度，惟揆諸前揭消費者債務清理條例立法
    意旨及生活必要性支出考量，該保險對於維持一般人最低生
    活水準並無任何必要關聯性，並非為維持一般人最低生活水
    平所必要，故應予剔除。綜上，聲請人聲請前2 年內必要支
    出應為39萬1,896 元（計算式：16,329X24 ＝391,896 ），
    爰以此金額計算】後，尚有餘額43萬8,059 元。據上，普通
    債權人之分配總額顯然低於聲請人聲請清算前2 年間，可處
    分所得扣除自己及依法應受其扶養者所必要生活費用之數額
    ，而有消債條例第133 條所規定應不免責之情事。
  (三)再查，聲請人所負欠之債務均為信用卡消費、預借現金及信
    用貸款所生，而聲請人於各債權銀行之信用卡、預借現金及
    信用貸款明細資料如下：
    1.台新國際商業銀行股份有限公司部分：聲請人於95年1 月
      26日申貸15萬元。
    2.渣打國際商業銀行股份有限公司部分：聲請人於93年6 月
      3 日、93年9 月22日、93年10月11日、93年10月15日、94
      年12月27日、94年4 月9 日、94年4 月18日、94年4 月28
      日、94年5 月27日、94年8 月3 日、94年9 月7 日、94年
      9 月21日、94年9 月30日、94年10月4 日、94年10月27日
      、94年12月15日、95年1 月3 日、95年1 月23日、95年2
      月9 日分別於安麗日用品股份有限公司消費7,135 元、
      2,240 元、3,390 元、2,085 元、4,470 元、8,110 元、
      4,500 元、4,360 元、3,320 元、6,440 元、4,255 元、
      6,070 元、2,190 元、1 萬1,410 元、8,705 元、2,035
      元、7,195 元、3,875 元、1 萬1,025 元；另於93年10月
      17日在巴黎國際海鮮百匯自助餐消費1,172元。
    3.豐（台灣）商業銀行股份有限公司部分：聲請人於煙斗
      咖啡屋消費總額2 萬5,730 元、東森得易購密集刷卡總額
      1 萬9,194 元、吉時金通信貸款7 萬5,000 元、預借現金
      4 萬元、美商亞洲美樂家消費總額1萬735元。
    4.遠東國際商業銀行股份有限公司部分：聲請人於93年3 月
      26日辦理信用卡代償富邦商業銀行信用卡欠款17萬元，又
      於95年1 月28日在遠百企業股份有限公司桃園分公司消費
      5,385 元、95年2 月4 日在百亨通訊總店消費9,661 元。
    5.台北富邦商業銀行股份有限公司部分：94年2 月16日繳交
      富邦人壽保費1 萬2,772 元、94年5 月16日繳交富邦人壽
      保費1 萬2,871 元、94年8 月16日繳交富邦人壽保費1 萬
      2,888 元、94年11月16日繳交富邦人壽保費1 萬2,888 元
      、95年1 月24日預借現金1 萬元及2 萬元、95年2 月16日
      繳交富邦人壽保費1 萬2,888 元，另有多筆富邦momo電視
      購物分期消費，暨於94年1 月14日、1 月27日、2 月1日
      、3 月14日、4 月1 日在遠百企業股份有限公司分別消費
      1,794 元、2,444 元、1,650 元、1,916 元、3,253 元，
      於94年2 月26日在彩虹魚寵物水族百貨館消費1,598 元，
      於94年2 月、同年4 月間在特易購分別消費3,698 元、2,
      945 元，於94年5 月分別在特易購、家樂福桃園倉庫消費
      4,412 元、2,891 元，94年6 月分別在特易購、家樂福內
      壢店消費4,124 元、4,508 元，94年8 月分別在家樂福內
      壢店、儷宴美食館、特易購消費4,635 元、1,276 元、1,
      863 元，94年11月在特易購消費3,908 元。
    6.日盛國際商業銀行股份有限公司部分：聲請人於91年1 月
      7 日、92年1 月17日、93年2 月25日分別申請信用貸款30
      萬元、45萬元、30萬元。
    7.中國信託商業銀行股份有限公司部分：聲請人於93年3 月
      19日貸款25萬元及93年7 月15日代償富邦銀行債務7 萬元
      、93年7 月22日代償渣打銀行債務2 萬550 元、93年7 月
      22日代償匯豐銀行債務1 萬7,500 元，於93年3 月10日在
      燦坤3C消費4 萬200 元（分12期付款，每期3,350 元），
      於94年9 月22日、94年10月4 日分別在特易購消費1,986
      元、2,459 元，於94年10月29日在遠百企業股份有限公司
      桃園店消費2,553 元，於94年12月19日在維家飲食店消費
      3萬元，於同月20日在大煙斗消費2萬3,000元 。
    8.永豐商業銀行股份有限公司部分：聲請人有多筆東森購物
      分期消費款項，其中大筆消費包含93年12月27日消費7,32
      0 元（交易編號：0000000 ），94年1 月3 日消費8,670
      元（交易編號：00000000），於94在1 月19日消費4 萬
      9,490 （交易編號：00000000），於94年2 月2 日消費1
      萬1,380 元（交易編號：00000000），於94年7 月11日消
      費1萬460元（交易編號：00000000000 ），於94年7 月28
      日消費4,980 元（交易編號：00000000000 ）。
  (三)聲請人雖稱其因罹患紅斑性狼瘡致身體倦怠、不定時全身關
    節酸痛、臉部紅疹、呼吸道感染，時常因病無法工作，降低
    因償還能力，且其並無奢侈、賭博及投機消費行為云云。然
    依上開債權人所檢具聲請人之借款及消費資料觀之，聲請人
    負債之原因多係以信用卡、信用貸款及以向他銀行申請代償
    ，並於經代償後再度以信用卡消費，以債養債所致；再債務
    人於94年2 月、4 至6 月、8 至11月單月在特易購或家樂福
    等購物中心所消費之金額均高達上千元，其中甚有接連數月
    每月消費達6 、7 千餘元，且有多筆大額支出用於直銷產品
    、網路購物、電子通訊產品、寵物店、飲食店、人壽保險費
    用，復於93年2 月、3 月分別申請貸款30萬元、25萬元，依
    吾人一般社會經驗法則，此實非一般為支出日常生活所必須
    之消費，難謂聲請人所為非無交錯利用信用貸款、代償制度
    以過度擴張消費額度之僥倖心理，而可認聲請人於清償能力
    不足之情形下仍未撙節開銷，避免不必要之花費，任令其債
    務增加至難以負擔而終致不能清償，自堪認係其奢侈、浪費
    之行為所生，與消費者債務清理條例第134 條第4 款所規定
    「因浪費、賭博或其他投機行為，致財產顯然減少或負擔過
    重之債務，而生開始清算之原因」之不免責事由相當。且聲
    請人又無法提出經普通債權人全體同意免責之證明，業如前
    述，是依消債條例第134 條之規定，聲請人亦不得免責。
四、爰裁定如主文。
中    華    民    國   100    年    3     月    18    日
                  民事第二庭    法  官  劉佩宜
以上正本係照原本作成。
如對本裁定抗告須於裁定送達後10日內向本院提出抗告狀，並應
繳納抗告費新台幣1,000 元。
中    華    民    國   100    年    3     月    18    日
                                書記官  洪千棻